臺灣高等法院臺中分院民事判決
110年度上字第537號
上  訴  人  王名江
被  上訴人  賴信璇

訴訟代理人  黃勃叡律師
上列當事人間分配表異議之訴事件，上訴人對於中華民國110年1
0月28日臺灣彰化地方法院108年度訴字第1130號第一審判決提起
上訴，並為訴之追加，本院於111年7月5日言詞辯論終結，判決
如下：    
    主      文
上訴及追加之訴均駁回。
第二審（含追加之訴）訴訟費用由上訴人負擔。
    事實及理由
壹、程序部分：
　　按當事人於第二審為訴之變更或追加，非經他造同意，不得
    為之，但請求之基礎事實同一者，不在此限，民事訴訟法第
    446條第1項、第255條第1項第2款定有明文。上訴人於民國1
    04年2月5日以其所有坐落彰化縣埤頭鄉大湖厝段144之2、14
    4之30、144-31、144-32、144-33、144-34、144-35、144-3
    6地號等8筆土地（下稱系爭土地）設定第1順位最高限額抵
    押權予被上訴人，擔保債權總金額新臺幣（下同）480萬元
    （下稱系爭第1順位抵押權）；及於104年4月1日以系爭土地
    設定第3順位最高限額抵押權予被上訴人，擔保債權總金額1
    44萬元（下稱系爭第3順位抵押權，並與系爭第1順位抵押權
    合稱系爭抵押權）。嗣被上訴人聲請拍賣系爭土地，經原法
    院105年度司執字第12616號強制執行事件受理（下稱系爭執
    行事件），被上訴人依執行法院於106年5月23日製作之分配
    表（下稱系爭分配表）共可受分配5,564,521元（下稱系爭
    分配金額）。上訴人於原審依強制執行法第41條第1項前段
    規定，求為將系爭分配表所載系爭分配金額部分予以剔除，
    提存備後分配之判決（見本院卷第24頁）。原審為上訴人敗
    訴之判決，上訴人不服，提起上訴，嗣於本院審理中，追加
    聲明請求：㈠確認系爭第1順位抵押權所擔保之400萬元借款
    債權、系爭第3順位抵押權所擔保之120萬元借款債權均不存
    在；㈡系爭抵押權應予塗銷；㈢被上訴人應給付上訴人1800萬
    元（見本院卷第7、77、107、163、201、416頁）。上開訴
    之追加，經核與原請求之原因事實，均係基於系爭土地經拍
    賣所衍生之糾紛，二者間請求之基礎事實相同，訴訟資料可
    相互為用，基於紛糾一次解決性原則，係符合上開准予訴之
    追加之規定，應予准許。
貳、實體部分：
一、上訴人主張：伊於104年2月5日透過訴外人即被上訴人之母
    張真利介紹，向被上訴人借貸400萬元，伊除設定系爭第1順
    位抵押權及簽發400萬元之借據、票面金額400萬元之本票予
    被上訴人作為擔保外，另簽發原判決附表（下稱附表）編號
    1所示之支票予被上訴人收受。系爭第3順位抵押權所擔保之
    120萬元本息債權，伊並未向被上訴人借貸，不知為何被上
    訴人要伊簽發120萬元借據、票面金額120萬元之本票、附表
    編號2、3所示之支票並設定系爭第3順位抵押權。縱認伊有
    該筆借貸，因系爭土地當時正在辦理建築執照，缺乏資金要
    向銀行借貸，兩造已約定上開400萬元借款於銀行放款後為
    清償，但被上訴人提前將附表編號1之支票向銀行提示，伊
    為免債信問題導致銀行不願核貸，即另簽發附表編號4、5、
    6所示之支票向張真利借款，以先行清償上開對被上訴人之
    借款，附表編號1、2、3所示之支票因而經被上訴人支領兌
    現完畢，是系爭第1順位抵押權所擔保之400萬元借款、系爭
    第3順位抵押權所擔保之120萬元借款均已清償。至此，被上
    訴人為伊第一金主，張真利為第二金主，伊向張真利借款去
    清償伊對被上訴人之借款，伊雖仍積欠張真利共計520萬元
    之借款，惟伊是否已清償對張真利之借款，與被上訴人無涉
    ，不能以張真利之借款債權存在，即認被上訴人之借款債權
    亦仍存在。但被上訴人卻以系爭抵押權擔保之債權未清償為
    由，聲請拍賣抵押物即系爭土地，經原法院105年度司拍字
    第7號裁定准許拍賣後，並持之聲請拍賣伊所有之系爭土地
    ，經原法院以系爭執行事件受理後，拍賣完畢並製作系爭分
    配表，被上訴人因此可分得5,564,521元分配款，顯有不公
    。被上訴人明知系爭抵押權擔保之債權已經清償，卻拒不辦
    理塗銷系爭抵押權，反聲請拍賣抵押物裁定並聲請拍賣系爭
    土地，致伊受有因購入系爭土地所支出之定金、借款利息及
    營利損失等損害共1800萬元，顯係故意不法侵害伊之財產權
    。爰依強制執行法第41條第1項前段規定，求為將系爭分配
    表所載系爭分配金額部分予以剔除，不得列入分配之判決（
    原審為上訴人敗訴之判決，上訴人不服，提起上訴）。並上
    訴聲明：⒈原判決廢棄；⒉被上訴人於系爭分配表應受分配之
    系爭分配金額應予剔除，提存備後分配。且為追加之訴聲明
    ：⒈確認系爭第1順位抵押權所擔保之400萬元借款債權、系
    爭第3順位抵押權所擔保之120萬元借款債權均不存在；⒉系
    爭抵押權應予塗銷；⒊被上訴人應給付上訴人1800萬元。
二、被上訴人則以：上訴人前以系爭抵押權所擔保之債權業經清
    償為由，對伊提起債務人異議之訴，經原法院105年度訴字
    第794號判決駁回上訴人之訴，上訴人不服提起上訴並為訴
    之追加，經本院106年度上字第182號判決駁回，上訴人再上
    訴，亦經最高法院於107年8月8日以107年度台上字第1467號
    裁定駁回上訴而告確定（下稱前案債務人異議之訴）。上訴
    人再以同一事由提起本件分配表異議之訴，依強制執行法第
    41條第1項但書規定，欠缺權利保護必要，上訴人起訴應不
    合法。縱認上訴人起訴合法，但前案債務人異議之訴已認定
    系爭抵押權所擔保之債權確實存在，對兩造自有爭點效之適
    用，上訴人不得再為相反之主張。且訴外人臺灣新光商業銀
    行股份有限公司（下稱新光銀行）前以兩造為被告提起確認
    系爭抵押權不存在等訴訟，經原法院104年度訴字第742號判
    決新光銀行敗訴確定（下稱另案確認系爭抵押權不存在訴訟
    ），而認定系爭抵押權為真正，且所擔保之債權迄未清償，
    上訴人於該案中亦自認系爭抵押權確為真正，且所擔保之債
    權並未清償等語，自已就上開事實為自認，基於禁反言原則
    ，上訴人不得於本件訴訟再為相反之主張。況上訴人前為避
    免附表編號1所示支票跳票，要求張真利於104年5月12日匯
    款400萬元至上訴人帳戶，張真利基於被上訴人之委託，將4
    00萬元匯入上訴人帳戶，上訴人再開立附表編號4之支票予
    張真利，該400萬元並非上訴人向張真利之借款，亦非用以
    清償系爭第1順位抵押權擔保之400萬元借款，不能單以該支
    票受款人為張真利，即認該借款關係與兩造無關。且上訴人
    雖曾交付附表編號4、5、6所示支票予伊，作為清償系爭抵
    押權擔保之400萬元、120萬元借款之用，但上開支票均因存
    款不足而退票，故上開借款債權迄未受償。系爭抵押權擔保
    之債權既未清償，伊聲請拍賣抵押物裁定並據以聲請強制執
    行，均係依法所為，難認有何不法侵害上訴人權利之情。上
    訴人於本件訴訟之主張均與事實不符而為無理由等語置辯。
    並答辯聲明：上訴及追加之訴均駁回。
三、本院經爭點整理及協議簡化爭點之結果如下：（見本院卷第
    204至206頁）
  ㈠兩造不爭執事項：
  ⒈被上訴人持原法院簡易庭105年度司拍字第7號拍賣抵押物裁
    定，聲請就上訴人之系爭土地為強制執行，經原法院以系爭
    執行事件受理。
  ⒉上訴人於系爭執行事件執行程序中，曾以系爭抵押權所擔保
    之債權業已清償完畢，依強制執行法第14條規定，對被上訴
    人提起前案債務人異議之訴，訴請：「⑴確認原法院簡易庭1
    05年度司拍字第7號裁定附表所示不動產最高限額抵押權所
    擔保被上訴人對於上訴人之債權均不存在。⑵系爭執行事件
    強制執行程序應予撤銷。」經原法院105年度訴字第794號判
    決駁回上訴人之訴，上訴人不服提起上訴並為訴之追加，經
    本院106年度上字第182號判決駁回，上訴人再上訴，亦經最
    高法院於107年8月8日以107年度台上字第1467號裁定駁回上
    訴而告確定。
  ⒊系爭執行事件定於108年7月25日實行分配，上訴人對於該分
    配期日之分配表（即執行法院於106年5月23日製作之系爭分
    配表），於108年7月9日聲明異議，並於108年7月19日提起
    本件分配表異議之訴，且於108年7月25日向執行法院提出起
    訴證明。
  ⒋系爭執行事件尚未終結。
  ⒌新光銀行曾以兩造為被告，提出另案確認系爭抵押權不存在
    訴訟，經原法院104年度訴字第742號判決新光銀行敗訴確定
    ，而認定系爭抵押權為真正，且所擔保之債權迄未清償；上
    訴人於該案中亦自認系爭抵押權確為真正，且所擔保之債權
    並未清償等語。
　㈡本件爭點：
  ⒈上訴人提起本件訴訟有無權利保護必要？
  ⒉若有，本件應否受前案債務人異議之訴確定判決爭點效之拘
    束？
　⒊上訴人請求被上訴人給付1800萬元，有無理由？
四、得心證之理由：　　
  ㈠上訴人提起本件訴訟有權利保護必要：
　⒈被上訴人主張：上訴人前以相同事由提起前案債務人異議之
    訴業經駁回確定，又以相同事由提起本件分配表異議之訴，
    依強制執行法第41條第1項但書規定，顯無權利保護必要等
    語，為上訴人所否認，並辯稱：前後兩案係不同案件，不能
    因而即認上訴人不能再提起分配表異議之訴等語。經查：
　⑴按民事訴訟乃當事人於私法上之權利受侵害時，請求法院判
    決以保護其私權之程序，因此原告之訴除已具備訴訟成立要
    件，仍須有權利保護之必要，始有請求法院為利己判決之權
    利。而所謂訴訟上之權利保護必要，指原告就其訴訟有受法
    院判決之法律上利益。至於有無權利保護必要，則需以原告
    起訴請求之內容為觀察判斷。
　⑵上訴人前於系爭執行事件執行程序中，曾以系爭抵押權所擔
    保之債權業已清償完畢，依強制執行法第14條規定，對被上
    訴人提起前案債務人異議之訴，訴請：「⑴確認原法院簡易
    庭105年度司拍字第7號裁定附表所示不動產最高限額抵押權
    所擔保被上訴人對於上訴人之債權均不存在。⑵系爭執行事
    件強制執行程序應予撤銷。」經原法院105年度訴字第794號
    判決駁回上訴人之訴，上訴人不服提起上訴並為訴之追加，
    經本院106年度上字第182號判決駁回，上訴人再上訴，亦經
    最高法院於107年8月8日以107年度台上字第1467號裁定駁回
    上訴而告確定；嗣系爭執行事件定於108年7月25日實行分配
    ，上訴人對於該分配期日之分配表（即執行法院於106年5月
    23日製作之系爭分配表），於108年7月9日聲明異議，並於1
    08年7月19日提起本件分配表異議之訴，且於108年7月25日
    向執行法院提出起訴證明等情，為兩造所不爭執（不爭執事
    項⒉⒊參照），堪信為真。可見上訴人於系爭執行事件之執行
    程序中，先以系爭抵押權所擔保之債權已經清償完畢為由提
    起前案債務人異議之訴，經判決駁回確定後，系爭執行事件
    之執行法院即製作系爭分配表，上訴人再對系爭分配表為異
    議，而提起本件分配表異議之訴，且上訴人亦係以系爭抵押
    權所擔保之債權已清償完畢，作為本件起訴之原因事實。然
    上訴人先前所提起之前案債務人異議之訴，係以其身為執行
    程序債務人之身分所為異議權之行使，主張執行程序應予撤
    銷；上訴人現所提起之分配表異議之訴，係以分配表上之債
    權內容記載有誤所為異議權之行使，其前後訴訟之主張雖係
    基於同一「系爭抵押權擔保債權已清償」之基礎，但所行使
    之異議權及各自異議權所表彰之權利內容明顯不同，自難認
    上訴人前已提起前案債務人異議之訴，即無再提起本件分配
    表異議之訴之利益。
　⑶至於強制執行法第41條第1項但書雖規定：「但異議人已依同
    一事由就有爭執之債權先行提起其他訴訟者，毋庸再行起訴
    ，執行法院應依該確定判決實行分配」，考其於85年10月9
    日修正時之立法理由：「異議人已就有爭執之債權先行提起
    其他訴訟（例如確認債權不存在之訴），如允許同一異議人
    依同一事由再行提起分配表異議之訴，足以延滯執行程序，
    為避免影響執行程序之迅速進行及無益之訴訟程序，宜就分
    配表異議之訴，設例外之規定，爰增設第一項但書。至此之
    所謂「應依該確定判決實行分配」，係指應依該確定判決之
    結果，分別情形處理分配事項而言。例如判決結果認參與分
    配之債權確實存在者，即應依原分配表實行分配；反之則應
    剔除其分配。其為一部勝訴一部敗訴時，則應更正原分配表
    而為分配是」，僅係表示異議人若於分配表製作前已就有爭
    執之債權提起其他訴訟，執行法院應參照該訴訟之判決結果
    製作分配表或就已製作之分配表內容為修正，無待異議人再
    就分配表為異議，即債務人原則上無庸另行提起分配表異議
    之訴，該分配表內容應與該訴訟之判決結果相同，以節省訴
    訟時間，加速執行程序之進行，但並未因而限制異議人另行
    提起分配表異議之訴之權利。此自條文係以「毋庸再行起訴
    」，而非「不得再行起訴」，即可窺見。況就分配表為異議
    之異議權亦為訴訟標的之一種，異議人若認分配表之內容造
    成其私法上之權利受侵害，而有請求法院判決以保護其私權
    之必要，亦難認其起訴無權利保護必要。
　⒉故而，被上訴人主張上訴人提起本件訴訟無權利保護必要等
    語，自無可採。
  ㈡本件應受前案債務人異議之訴確定判決爭點效之拘束：
　⒈按爭點效係指法院於確定判決理由中，就訴訟標的以外當事
    人所主張之重要爭點，本於當事人辯論之結果已為判斷時，
    除有顯然違背法令，或當事人已提出新訴訟資料足以推翻原
    判斷之情形外，於同一當事人就與該重要爭點有關所提起之
    他訴訟，不得再為相反之主張，法院亦不得作相反之判斷，
    以符民事訴訟法上之誠信原則而言。
  ⒉上訴人於系爭執行事件執行程序中，曾以系爭抵押權所擔保
    之債權業已清償完畢，依強制執行法第14條規定，對被上訴
    人提起前案債務人異議之訴，經敗訴判決確定，已如前述。
    而兩造於該案主要爭執在於：系爭第1順位抵押權所擔保之4
    00萬元借款是否業已清償？上訴人有無向被上訴人借貸120
    萬元，因而設定系爭第3順位抵押權以擔保該借款？該120萬
    元借款是否業已清償？經兩造為實質攻防後，前案認定系爭
    第1順位抵押權所擔保之400萬元借款尚未清償、系爭第3順
    位抵押權所擔保之120萬元借款係上訴人向被上訴人所借，
    且尚未清償等情，並有上開歷審判決書在卷可參（見原審卷
    一第29至55頁）。參諸前揭說明，上開確定判決就系爭抵押
    權擔保債權是否業經清償而消滅之重要爭點所為之認定，具
    有爭點效，法院不得再為相反之判斷，合先敘明。
　⒊上訴人固提出原判決附表編號4至6所示支票之支票存款戶存
    款不足退票「清償贖回」註記申請單（見原審卷一第75至79
    頁），並稱：該證據為前案債務人異議之訴所未提出之新證
    據，被上訴人所持附表編號1、2、3所示支票之票據債務業
    經伊清償完畢，附表編號4、5、6所示支票是伊簽發給張真
    利並非被上訴人，不知被上訴人從何而來，且該3紙支票亦
    經伊自張真利處取回並辦理清償贖回註記完畢，被上訴人單
    以該3紙支票影本作為債權證明而聲請強制執行，根本無法
    證明其權利存在，自無從對伊之系爭土地為強制執行，並可
    據此認定系爭抵押權擔保之債權業經清償完畢等語。然上訴
    人亦於本院自承：當初張真利將該3紙支票拿去銀行提示被
    退票，造成伊無法向銀行辦理土地貸款，伊就詢問張真利為
    何要提示該3紙支票，張真利向伊道歉，並由張真利將該3紙
    支票從銀行取回，伊再向張真利拿回該3紙支票後去銀行辦
    理清償贖回註記等語（見本院卷第471頁）。顯見上訴人取
    回該3紙支票去辦理清償贖回之註記，並非基於清償所為。
    縱該註記名稱為清償贖回，亦不能因而即認上訴人已清償上
    開票款。況被上訴人係以原法院105年度司拍字第7號裁定為
    執行名義聲請拍賣抵押物，並以上訴人所簽立之借據、本票
    作為債權證明，雖於聲請執行時之債權證明文件併有提出附
    表編號4、5、6所示之支票影本，但並未以該支票影本作為
    債權證明等情，業據被上訴人於原審陳述明確（見原審卷一
    第411至412頁，原審卷二第10頁），並有被上訴人所提出之
    民事參與分配狀及本票、借據在卷可參（見原審卷一第371
    至397頁、原審卷二第249至251頁、第267至269頁），且借
    據上「立據人」欄之指印為上訴人本人所親蓋乙節，亦經臺
    灣彰化地方檢察署檢察官送請內政部警政署刑事警察局為鑑
    定，有該局108年1月21日刑紋字第1080005689號鑑定書為證
    （見原審卷二第143頁之起訴書證據清單欄編號12）。上訴
    人縱另主張：該借據為張真利所偽造，系爭抵押權擔保之債
    權已全數清償完畢，被上訴人無法提出伊簽發之支票原本作
    為債權證明，反而持偽造之借據，顯不足以為證等語，亦與
    實情不符。故上訴人所提出之新訴訟資料尚不足以推翻前案
    債務人異議之訴之判斷。
　⒋上訴人雖又主張：伊於另案確認系爭抵押權不存在訴訟中所
    為之陳述，係聽從張真利之指示所為，並非真實，不能作為
    伊之自認來判斷事實等語。而新光銀行曾以兩造為被告，提
    出另案確認系爭抵押權不存在訴訟，經原法院104年度訴字
    第742號判決新光銀行敗訴確定，並認定系爭抵押權為真正
    ，且所擔保之債權迄未清償；上訴人於該案中亦自認系爭抵
    押權確為真正，且所擔保之債權並未清償等語乙節，為兩造
    所不爭執（不爭執事項⒌參照），堪信為真。則上訴人於另
    案確認系爭抵押權不存在訴訟中，確實有就系爭抵押權擔保
    之債權尚未清償等情為自認。上訴人雖否認其自認內容之真
    實性，但未據舉證證明其自認與事實不符，本院非不得以之
    作為認定系爭抵押權尚未因上訴人清償而消滅之依據。
　⒌從而，本件訴訟與前案債務人異議之訴之主要爭點既為相同
    ，上訴人未提出足以推翻前案認定之新證據資料，本件訴訟
    自應受前案債務人異議之訴之爭點效拘束，不得為相反之認
    定。則系爭抵押權擔保之債權即400萬元、120萬元借款債權
    既仍未清償，上訴人另追加請求確認系爭抵押權擔保之債權
    不存在、系爭抵押權應予塗銷，即無理由。
　㈢上訴人請求被上訴人給付1800萬元，為無理由：
　　上訴人主張：被上訴人明知系爭抵押權擔保之債權已經清償
    ，系爭抵押權應予塗銷，卻仍以系爭抵押權向原法院聲請拍
    賣系爭土地，造成系爭土地遭拍賣，而使伊蒙受購買土地所
    支付之訂金、借款利息及營利損失等共計1800萬元，被上訴
    人所為顯有不法，伊自得依侵權行為之法律關係請求被上訴
    人賠償等語，為被上訴人所否認，並辯稱：拍賣程序是法院
    依法所為，伊並未侵害上訴人之權利等語。經查：被上訴人
    持原法院簡易庭105年度司拍字第7號拍賣抵押物裁定，聲請
    就上訴人之系爭土地為強制執行，經原法院以系爭執行事件
    受理；系爭執行事件尚未終結等情，為兩造所不爭執（不爭
    執事項⒈⒋參照），堪信為真。而系爭抵押權擔保之債權並未
    因清償而消滅乙節，業據本院認定如前，則系爭抵押權自屬
    合法存在。被上訴人為系爭土地之抵押權人，依法聲請拍賣
    抵押物之裁定，並持之聲請拍賣抵押物即系爭土地，於法並
    無不合，難認有故意侵害上訴人就系爭土地之所有權之不法
    性可言，自不構成民法第184條第1項前段規定之故意侵權行
    為。是上訴人此部分主張，於法無據。
五、綜上所述，上訴人依強制執行法第41條第1項規定，請求將
    被上訴人於系爭分配表應受分配之系爭分配金額應予剔除，
    提存備後分配，為無理由，應予駁回。原審就此判決上訴人
    敗訴，於法尚無不合，上訴意旨指摘原審判決不當，求予廢
    棄改判，為無理由，應駁回其上訴。又上訴人於本院追加請
    求：確認系爭抵押權擔保之債權不存在、系爭抵押權應予塗
    銷，及追加依民法第184條第1項前段規定請求被上訴人給付
    1800萬元，亦均無理由，應駁回其追加之訴。
六、本件事證已臻明確，兩造其餘之攻擊或防禦方法及所用之證
    據，經本院斟酌後，認為均不足以影響本判決之結果，爰不
    逐一論列，附此敘明。
七、據上論結，本件上訴及追加之訴均無理由，爰判決如主文。
    　　
中　　華　　民　　國　　111 　年　　7 　　月　　26　　日
                  民事第五庭    審判長法　官  游文科
　　　　　　　　　　　　　　          法　官  吳崇道
　　　　　　　　　　　　　　　        法　官  楊珮瑛
正本係照原本作成。
如不服本判決，應於收受送達後20日內向本院提出上訴書狀，其
未表明上訴理由者，應於提出上訴後20日內向本院補提理由書狀
（均須按他造當事人之人數附繕本）。因疫情而遲誤不變期間，
得向法院聲請回復原狀。
上訴時應提出委任律師或具有律師資格之人之委任狀；委任有律
師資格者，另應附具律師資格證書及釋明委任人與受任人有民事
訴訟法第466條之1第1項但書或第2項所定關係之釋明文書影本。
如委任律師提起上訴者，應一併繳納上訴裁判費。

                                      書記官  金珍華
　　　　　　　　　　　　　　　　　　　
中　　華　　民　　國　　111 　年　　7 　　月　　26　　日